臺灣高等法院民事判決
110年度重上更一字第17號
上  訴  人  財政部國有財產署

法定代理人  曾國基  
訴訟代理人  郭曉蓉  
複 代理 人  吳嘉榮律師
被 上訴 人  高文山  
            高義烈  
            莊瑞榮  
            徐高月桂

共      同
訴訟代理人  邱琦瑛律師
複 代理 人  林思安律師
上列當事人間請求確認土地所有權存在等事件，上訴人對於中華
民國108年4月23日臺灣新北地方法院107年度重訴字第120號第一
審判決提起上訴，經最高法院第一次發回更審，本院於110年4月
27日言詞辯論終結，判決如下：
    主      文
原判決主文第一項關於確認如附表及附圖所示編號A至Z之土地所
有權應有部分二分之一為被上訴人高文山、高義烈、莊瑞榮與高
塗之其他繼承人公同共有，其餘應有部分二分之一為被上訴人徐
高月桂與高宴之其他繼承人公同共有部分，暨訴訟費用（除確定
部分外）之裁判均廢棄。
上開廢棄部分，被上訴人在第一審之訴駁回。
第一、二審及發回前第三審訴訟費用（除確定部分外）均由被上
訴人負擔。
    事實及理由
一、按不變更訴訟標的，而補充或更正事實上或法律上之陳述者
    ，非為訴之變更或追加，民事訴訟法第256條定有明文。查
    被上訴人高文山、高義烈、莊瑞榮、徐高月桂（下分稱其名
    ，合稱被上訴人）起訴請求確認如附表所示土地（下稱系爭
    土地）為其及其被繼承人高塗（民國70年3月10日死亡）、
    高宴（45年12月29日死亡）之其他繼承人全體公同共有（見
    原審卷二第270頁），嗣於本院主張為符合系爭土地之實際
    共有及繼承狀態，更正聲明為請求確認系爭土地所有權應有
    部分1/2為高文山、高義烈、莊瑞榮（下稱高文山等3人）與
    高塗之其他繼承人公同共有，其餘應有部分1/2為徐高月桂
    與高宴之其他繼承人公同共有，且為上訴人所同意（見本院
    卷第220頁），揆諸首揭規定，應予准許。
二、被上訴人主張：日據時期坐落如附表所示番地地號土地（下
    稱日據11筆土地）原為高文山等3人之被繼承人高塗，以及
    徐高月桂之被繼承人高宴所分別共有（應有部分各1/2）。
    上開土地因成為河川敷地，於昭和7年（民國21年）辦理滅
    失登記（即抹消登記）。嗣該土地部分浮覆，於85年9月26
    日劃出大漢溪河川區域，後於87年12月9日重新編配為坐落
    樹林區山子腳段山子腳小段566-16地號土地（下稱分割前56
    6-16土地），辦理第一次所有權登記（下稱系爭第一次所有
    權登記）為臺灣省政府所有，復於88年9月14日以接管為原
    因，登記為中華民國所有（下稱接管登記），管理機關為上
    訴人。嗣分割前566-16土地於105年8月19日，再分割出同小
    段566-20、566-21、566-22、566-23地號土地。又系爭土地
    現已浮覆，高塗、高宴就該土地之所有權當然回復，高文山
    等3人、徐高月桂各為高塗、高宴之部分繼承人等情。爰依
    土地法第12條第2項規定及繼承法律關係，求為確認系爭土
    地所有權應有部分1/2為高文山等3人與高塗之其他繼承人公
    同共有，其餘應有部分1/2為徐高月桂與高宴之其他繼承人
    公同共有（被上訴人就原審駁回其請求上訴人給付相當租金
    之不當得利部分，以及本院108年度重上字第513號判決〈下
    稱本院前審〉駁回其請求確認逾上開聲明部分，以及最高法
    院駁回被上訴人請求上訴人塗銷系爭第一次所有權登記及接
    管登記之敗訴部分，均已確定，下不贅述）。
三、上訴人則以：被上訴人所提本件確認之訴，應以全體繼承人
    起訴，當事人始為適格。且被上訴人請求塗銷系爭第一次所
    有權登記及接管登記之物上請求權已逾15年時效而敗訴確定
    ，被上訴人所提本件確認之訴即欠缺確認利益，亦應受敗訴
    判決等語，資為抗辯。
四、原審就本件確認之訴為被上訴人全部勝訴判決，即確認系爭
    土地所有權人為被上訴人及高塗、高宴之全體繼承人。本院
    前審則維持原審所為確認系爭土地所有權應有部分1/2為高
    文山等3人與高塗之其他繼承人公同共有，其餘應有部分1/2
    為徐高月桂與高宴之其他繼承人公同共有（下稱被上訴人確
    認勝訴範圍），駁回被上訴人逾此部分權利之確認及請求上
    訴人塗銷登記之判決。嗣上訴人就被上訴人確認勝訴範圍提
    起上訴，經最高法院將該部分廢棄發回，另駁回被上訴人請
    求塗銷登記。上訴人之上訴聲明：㈠原判決（除確定部分外
    ）不利上訴人部分廢棄。㈡上開廢棄部分，被上訴人在第一
    審之訴駁回。被上訴人答辯聲明：上訴駁回。
五、被上訴人以上訴人爭執其等非系爭土地之所有權人，其等自
    得以確認判決除去該不安狀態後，上訴人不可對其主張任何
    權利，本院亦可重新審酌上訴人所為時效抗辯有無理由，且
    最高行政法院大法庭108年度上字第688號判決提及土地法第
    12條之回復登記請求權，若涉及私權爭執，應循民事訴訟程
    序先行確認，其等提起本件確認之訴獲勝訴判決，即可請求
    回復登記，自有確認利益云云，為上訴人所否認，並以前詞
    置辯。經查：
    ㈠按確認之訴，其訴訟性質及目的，僅在就既存之權利狀態
      或法律關係之歸屬、存在或成立與否，而對當事人間之爭
      執以判決加以澄清而已，既無任何創設效力，亦非就訴訟
      標的之權利而為處分，應祇須以有即受確認判決之法律上
      利益者為原告，並以爭執該法律關係者為被告，其當事人
      即為適格（最高法院100年度台上字第1698號判決意旨可
      參）。查，被上訴人以上訴人否認其等為系爭土地之共有
      人，對上訴人提起本件確認之訴，只須以主張有即受確認
      判決之法律上利益者為原告，當事人即為適格。是上訴人
      辯以被上訴人應以全體繼承人起訴當事人始為適格云云，
      並不可取。
    ㈡次按確認法律關係之訴，非原告有即受確認判決之法律上
      利益者，不得提起之，民事訴訟法第247條第1項前段定有
      明文。所謂即受確認判決之法律上利益，係指法律關係之
      存否不明確，原告主觀上認其在法律上之地位有不安之狀
      態存在，且此種不安之狀態，能以確認判決將之除去者而
      言（最高法院52年台上字第1240號判例參照）。是若縱經
      法院判決確認，亦不能除去其不安之狀態者，即難認有受
      確認判決之法律上利益。次按原告提起本件確認之訴，而
      其所有物返還請求權或所有權妨害除去請求權之消滅時效
      已完成者，經被告就此抗辯後，原告自無即受確認判決之
      法律上利益（最高法院32年上字第4198號判例參照）。又
      按上訴人之所有權塗銷登記請求權，及所有權移轉登記請
      求權，均已因被上訴人為時效抗辯而罹於時效而消滅，則
      上訴人所提確認之訴部分，自屬無即受確認判決之法律上
      利益，從而上訴人所提起確認之訴部分，亦非正當（最高
      法院84年度台上字第1392號判決意旨參照）。且按系爭土
      地於臺灣光復後並未依我國法令登記為上訴人或其被繼承
      人所有，於46年12月14日登記為國有後，迄今已逾15年，
      被上訴人既已為時效抗辯，則上訴人提起確認所有權存在
      之訴，即無即受確認判決之法律上利益（最高法院86年度
      台上字第185號判決意旨參照）。
    ㈢查，日據11筆土地因成為河川敷地，於昭和7年（民國21年
      ）辦理滅失登記。嗣該土地部分浮覆後，編列為分割前56
      6-16土地，於87年12月19日以第一次登記為原因，登記為
      臺灣省政府所有，於88年9月14日以接管為原因，登記為
      國有、管理者為上訴人。嗣分割前566-16土地於105年8月
      19日，再分割出同小段566-20、566-21、566-22、566-23
      地號土地，有系爭土地日據時代登記台帳、登記簿謄本、
      新北市樹林地政事務所106年1月13日樹登駁字第12號、10
      6年8月8日樹登駁字第1925號土地登記案件駁回通知書、
      土地登記謄本、新北市樹林地政事務所103年9月5日新北
      樹地測字第1034042787號函、財政部國有財產署105年6月
      28日台財產接字第10500176160號函、地籍圖套繪河川圖
      籍示意圖、經濟部水利署第十河川局103年9月1日水十管
      字第10350100330號函、104年1月15日水十管字第1045000
      4820號函可稽（見原審卷一第31至54頁、第59至60頁、第
      65頁、第81至99頁、第281至283頁、第285至291頁、第38
      8至442頁），且為兩造所不爭執，堪信屬實。
    ㈣被上訴人依民法第767條第1項中段及同法第821條規定，請
      求上訴人塗銷系爭第一次所有權登記及接管登記部分，業
      經最高法院維持本院前審以被上訴人自系爭土地於87年12
      月19日登記為臺灣省政府所有時起，即得請求上訴人塗銷
      系爭第一次所有權登記及接管登記，惟其遲至106年12月2
      9日始起訴請求，顯已逾15年消滅時效，而駁回被上訴人
      此部分上訴而確定。被上訴人上開物上請求權既因上訴人
      為時效抗辯而罹於時效而消滅，揆諸前揭說明，法院縱以
      判決確認系爭土地所有權應有部分1/2為高文山等3人與高
      塗之其他繼承人公同共有，其餘應有部分1/2為徐高月桂
      與高宴之其他繼承人公同共有，被上訴人仍無從請求塗銷
      系爭第一次所有權登記及接管登記，以排除其主張之不安
      狀態，則被上訴人提起本件確認之訴，即無受確認判決之
      法律上利益可言。是被上訴人執前詞主張其等有確認利益
      云云，並不可取。　　
六、綜上所述，被上訴人依土地法第12條第2項規定及繼承法律
    關係，請求確認系爭土地所有權應有部分1/2為高文山等3人
    與高塗之其他繼承人公同共有，其餘應有部分1/2為徐高月
    桂與高宴之其他繼承人公同共有，為無理由，不應准許。原
    審判決就上開不應准許部分為被上訴人勝訴判決，自有未洽
    。上訴意旨指摘原判決此部分不當，求予廢棄改判，為有理
    由，應由本院予以廢棄，改判如主文第二項所示。
七、本件事證已臻明確，兩造其餘之攻擊或防禦方法及所用之證
    據，經本院斟酌後，認為均不足以影響本判決之結果，爰不
    逐一論列，併此敘明。
八、據上論結，本件上訴為有理由，依民事訴訟法第450條、第7
    8條、第85條第1項前段，判決如主文。
中　　華　　民　　國　　110 　年　　5 　　月　　18　　日
                  民事第四庭    
                        審判長法  官  傅中樂
                              法  官  吳燁山
                              法  官  趙伯雄
正本係照原本作成。
如不服本判決，應於收受送達後20日內向本院提出上訴書狀，其
未表明上訴理由者，應於提出上訴後20日內向本院補提理由書狀
（均須按他造當事人之人數附繕本）上訴時應提出委任律師或具
有律師資格之人之委任狀；委任有律師資格者，另應附具律師資
格證書及釋明委任人與受任人有民事訴訟法第466條之1第1項但
書或第2項所定關係之釋明文書影本。
中　　華　　民　　國　　110 　年　　5 　　月　　18　　日
　　　　　　　　　　　　　    書記官　陳韋杉　　　　　
附表：
日據時代番地號：海山郡鶯歌庄山子腳字山子腳番地 現在地號：新北市樹林區山子腳段山子腳小段 編號 面積/平方公尺 566-1 566-20（部分） A 119  566-22（部分） B 266 565-4 566-22（部分） C 29 569-2 566-20（部分） D 5  566-21（部分） E 14  566-22（部分） F 322 576-3 566-20（部分） G 430  566-20（部分） H 14  566-21（部分） I 1699  566-22（部分） J 228 569-1 566-20（部分） K 501  566-21（部分） L 255 574-4 566-16（部分） M 3314  566-20（部分） N 143  566-21（部分） O 10 576-2 566-16（部分） P 1054  566-20（部分） Q 1248  566-21（部分） R 184 584-1 566-16（部分） S 136  566-20（部分） T 373 585-1 566-16（部分） U 809  566-20（部分） V 357 580-0 566-20（部分） W 6 580-0 566-20（部分） X 5 581-1 566-16（部分） Y 54  566-20（部分） Z 514